【裁判字號】    97,上訴,763
【裁判日期】    970611
【裁判案由】    傷害致死
【裁判全文】
臺灣高等法院高雄分院刑事判決         97年度上訴字第763號
上  訴  人
即  被  告  甲○○
指定辯護人  公設辯護人   李佩娟
上列上訴人因傷害致死案件，不服臺灣高雄地方法院97年度訴字
第243 號中華民國97年3 月19日第一審判決（起訴案號：臺灣高
雄地方法院檢察署96年度偵字第33410 號），提起上訴，本院判
決如下：
    主  文
上訴駁回。
    事  實
一、甲○○於民國96年10月23日下午某時許，在不詳地點飲用鋁
    罐裝之臺灣啤酒1 瓶半後，已略有酒意（尚未達不能辨識其
    行為違法或欠缺依其辨識而行為能力之程度），於同日19時
    30分許，在位於高雄市○鎮區○○里○○路與后安路口之佛
    公兒童公園涼亭內，與在上開公園涼亭內飲酒之高真信起口
    角爭執，高真信首先動手打甲○○，致引起甲○○不滿，竟
    基於傷害之犯意，明知頭部為人體相當脆弱之部位、腹部含
    有重要臟器，且客觀上能預見以拳頭毆打他人之頭部、腹部
    及身體，可能造成他人死亡之結果而未預見，仍徒手毆打高
    真信之頭部、腹部，致高真信當場不支倒地，受有頭皮下局
    部出血、局部蜘蛛網膜下出血、腹腔內出血、出血量約2000
    C.C 、肝臟、脾臟裂傷出血、腸繫膜有嚴重挫傷及裂傷出血
    、胰臟有挫傷出血、腹部鈍力傷等傷害，甲○○在未預見高
    真信傷勢可能致死之情況下，隨即騎乘機車離去，未加注意
    救治。嗣於96年10月24日8 時許，經目擊證人陳賢承在上址
    發現高真信已於甲○○離去後，同日24時前之不詳時間，因
    毆打受傷致出血性休克、肝臟、脾臟、腸繫膜裂傷出血、腹
    部鈍力傷死亡，報警處理後，始循線查獲上情。
二、案經高雄市政府警察局前鎮分局報請臺灣高雄地方法院檢察
    署檢察官偵查起訴。
    理  由
壹、證據能力部分：
    按被告以外之人於審判外之言詞或書面陳述，除法律有規定
    者外，不得作為證據，刑事訴訟法第159 條第1 項定有明文
    。然被告以外之人於審判外之陳述，雖不符前4 條之規定，
    而經當事人於審判程式同意作為證據，法院審酌該言詞陳述
    或書面陳述作成時之情況，認為適當者，亦得為證據。當事
    人、代理人或辯護人於法院調查證據時，知有第159 條第1
    項不得為證據之情形，而未於言詞辯論終結前聲明異議者，
    視為有前項之同意，刑事訴訟法第159 條之5 亦定有明文。
    本判決所引用各項證據資料（詳後引證據）之證據能力，被
    告、辯護人及檢察官知有不得作為證據之情形，於本院準備
    程序時均對前揭證據之證據能力表示無意見，亦未於言詞辯
    論終結前聲明異議，本院審酌上開書面及言詞陳述作成時之
    情況，核無違法取證或其他瑕疵，認為以之作為證據為適當
    ，上開證據資料，自得作為證據。
貳、實體方面
一、訊據上訴人即被告甲○○固承認有於前開時、地與被害人高
    真信起口角爭執，並因高真信先動手，其遂以拳頭毆打高真
    信之頭部、腹部及身體等處，而致被害人倒地不起之事實，
    惟矢口否認其毆打行為與被害人之死亡結果有何因果關係，
    辯稱：我毆打被害人後，高信真當時仍清醒，且向我道歉，
    ，我沒有預見他會死亡云云；辯護人亦辯以：被告對被害人
    高信真之死亡結果並無客觀預見之可能性，且被告應有正當
    防衛或防衛過當情形之適用等語。惟查：
  (一)被告甲○○於96年10月23日19時30分許在高雄市○鎮區○○
    路與后平路之佛公兒童公園涼亭內毆打被害人高真信之頭部
    、腹部及身體等處，致被害人不支倒地，翌日（24日）8 時
    許在上開公園涼亭內發現被害人死亡一情，此經證人陳賢承
    於警詢及偵查中證述明確（見偵字第32433 號卷第3 、4 頁
    、偵字第33410 號卷第70、72頁），並有被害人死亡之現場
    照片15幀在卷可稽（見偵字第32433 號卷第13至18頁），故
    被告徒手毆打被害人及被害人因而死亡之事實，堪以認定。
  (二)被害人因受被告毆打，造成身體受有頭皮下局部出血、局部
    蜘蛛網膜下出血、腹腔內出血、出血量約2000CC、肝臟、脾
    臟裂傷出血、腸繫膜有嚴重挫傷及裂傷出血、胰臟有挫傷出
    血、腹部鈍力傷等傷害，直接引起死亡之傷害為出血性休克
    、肝臟、脾臟、腸繫膜裂傷出血、腹部鈍力傷死亡，推定死
    亡時間於96年10月23日等情，亦據法務部法醫研究所鑑定明
    確，製有解剖報告書及鑑定報告書各1 份，並經臺灣高雄地
    方法院檢察署檢察官督同法醫師相驗屬實，製有驗斷書及相
    驗屍體證明書等附卷可參（見相字第1851號卷第26至36頁、
    39至49頁、23頁），堪認被害人上開傷勢係被告徒手毆打所
    致，被告傷害被害人之行為，與被害人死亡間有相當因果關
    係甚明。
  (三)被告於偵查中自承案發前有喝1 瓶半的啤酒，當時意識清楚
    等語（見偵字第33410 號卷第71頁），是被告之情緒、自我
    控制能力縱使因酒精力之催發作用而易怒、難受控制，然自
    其案發當時與通常一般人無異，顯見是非判斷能力尚未因受
    酒精力作用而顯較通常一般人減損，則被告於行為時之精神
    狀態並未顯然低於通常一般常人甚明。又頭部為人體相當脆
    弱之部位、腹部含有重要臟器，猛力攻擊極易受傷，稍有不
    慎，更有發生死亡結果之可能，足信對於被害人因頭部、腹
    部受傷死亡之結果，應為被告於行為時客觀上所能預見。
  (四)按刑法上之加重結果犯，係以行為人對於加重結果之發生在
    客觀上有預見之可能，能預見而不預見者為要件。刑法第27
    7 條第2 項前段之傷害致人於死罪，係對於犯普通傷害罪致
    發生死亡結果所規定之加重結果犯，依同法第17條規定，以
    行為人能預見其死亡結果之發生而不預見為要件，此所謂「
    能預見」，係指客觀情形而言，與行為人本身主觀上有無預
    見之情形不同。倘行為人主觀上已有預見，而結果之發生又
    不違背其本意時，則屬同法第13條第2 項所規定「間接故意
    」之範疇，無復論以加重結果犯之餘地（最高法院96年度台
    上字第7305號判決意旨參照）。本件被告雖主觀上僅有傷害
    之犯意，惟頭、腹部為人身之要害，徒手猛力毆擊人之頭、
    腹部，可能造成他人臚內及腹腔內出血，進而對人之身體造
    成傷害，並發生死亡結果之可能，尤以被害人高真信案發當
    時已有醉意，此亦為被告所查知（見原審卷第9 頁），在受
    毆擊後其精神意識狀態較一般人更難以自救，被告為智識正
    常之人，對此結果，在客觀情形上應屬能預見，雖其辯稱於
    毆打被害人後，被害人當時仍清醒，且向伊道歉云云，而可
    認其主觀上對於被害人死亡之結果並無預見，仍應對於其傷
    害行為致被害人死亡之加重結果負傷害致人於死罪責。又按
    正當防衛必須對於現在不法之侵害始得為之，侵害業已過去
    ，即無正當防衛可言，又彼此互毆，必以一方初無傷人之行
    為，因排除對方不法之侵害而加以還擊，始得以正當防衛論
    ，故侵害已過去後之報復行為，與無從分別何方為不法侵害
    之互毆行為，均不得主張防衛權，此有最高法院30年度上字
    第1040號判例意旨可資參照。又行為人對於現在不法之侵害
    ，本乎防衛自己或他人權利之意思，在客觀上有時間之急迫
    性，並有實施反擊予以排除侵害之必要性，且其因而所受法
    益之侵害，亦符合相當性之情形，予以實施防衛行為（反擊
    ）者，始稱相當，倘若行為人表面上縱受有侵害之狀態存在
    ，然欠缺防衛之意思，反係本於加害對方之意圖，基於藉口
    、報復、利用機會等情形，而實施犯罪行為，因其非出於防
    衛之意思，自不得認為其所為係屬「正當防衛」之防衛行為
    （最高法院84年度臺上字第3449號判決意旨參照）。被告上
    開辯稱係出於自衛行為，縱有過當情事，亦屬防衛過當云云
    ，但衡諸上情，被害人雖先動手打被告，惟被告隨即反擊，
    並以拳頭毆打被害人頭部、腹部及身體等處，顯係本於加害
    對方之意圖，基於藉口、報復、利用機會等情形，而實施犯
    罪行為，自非出於防衛之意思，不得認其所為係屬「正當防
    衛」之防衛行為，則亦無適用所謂防衛過當之餘地。
  (五)本件事證明確，被告上揭傷害致人於死犯行，堪以認定，應
    予依法論科。
二、核被告甲○○所為，係犯刑法第277 條第2 項前段之傷害人
    之身體因而致人於死罪。
三、原審適用刑法第277 條第2 項前段規定，並審酌被告與被害
    人並無仇隙，僅因細故與酒後酩酊之被害人口角爭執（被害
    人經解剖鑑定血液中酒精濃度為319mg/dl，酒醉程度為深醉
    ，有鑑定報告書可稽），即萌生傷害動機，將被害人毆打成
    傷致死，造成無可挽救之遺憾，並使被害人家屬痛失至親，
    犯後於原審尚知坦承犯行，態度尚佳，其傷害之手段係以徒
    手毆打被害人，而致發生頭、腹部出血死亡結果，手段尚非
    極惡之徒，惟迄今尚未賠償被害人家屬或撫平被害人家屬所
    受之悲傷等一切情狀，量處有期徒刑9 年。經核原判決認事
    用法並無不合，量刑亦屬適當，被告上訴意旨猶執前詞，否
    認傷害致死犯罪及認原審量刑過重云云，指摘原判決不當，
    為無理由，應予駁回。
據上論斷，應依刑事訴訟法第368條，判決如主文。
本案經檢察官陳宗吟到庭執行職務。
中    華    民    國    97    年    6     月    11    日
                  刑事第九庭    審判長法  官  莊秋桃
                                      法  官  謝宏宗
                                      法  官  裕斗
以上正本證明與原本無異。
如不服本判決應於收受本判決後10日內向本院提出上訴書狀，其
未敘述上訴理由者，並得於提起上訴後10日內向本院補提理由書
狀（均須按他造當事人之人數附繕本）「切勿逕送上級法院」。
中    華    民    國    97    年    6     月    11    日
                                      書記官  張宗芳
附錄本判決論罪科刑法條：
中華民國刑法第277條
（普通傷害罪）
傷害人之身體或健康者，處 3 年以下有期徒刑、拘役或 1 千元
以下罰金。
犯前項之罪因而致人於死者，處無期徒刑或 7 年以上有期徒刑；
致重傷者，處3 年以上10年以下有期徒刑。


司法院資訊處製作；財團法人民間司法改革基金會備份。
